臺灣高等法院刑事裁定
110年度毒抗字第1439號
抗  告  人  
即  被  告  張國昌



上列抗告人即被告因違反毒品危害防制條例案件，不服臺灣桃園
地方法院中華民國110年9月16日裁定(110年度毒聲字第1612號)
，提起抗告，本院裁定如下：
    主  文
抗告駁回。                                             
    理  由
一、原裁定意旨略以：
　㈠聲請意旨略以：抗告人即被告甲○○(下稱被告)基於施用第二
    級毒品甲基安非他命之犯意，於民國108年12月9日下午5時2
    6分許，在上開住處內，將第二級毒品甲基安非他命置入玻
    璃球內點火燃燒吸食煙霧之方式，施用第二級毒品甲基安非
    他命1次等情，業據被告於警詢及偵訊時坦承不諱，且經警
    採驗尿液呈甲基安非他命陽性反應，有台灣檢驗科技股份有
    限公司濫用藥物檢驗報告等附卷可稽，被告施用第二級毒品
    犯嫌堪以認定。爰依毒品危害防制條例第20條第1項及觀察
    勒戒處分執行條例第3條第1項規定，聲請裁定將被告送勒戒
    處所觀察、勒戒。
　㈡按毒品危害防制條例於109年1月15日修正公布，部分條文於
    公布後6個月施行，而修正後第24條於110年5月1日施行，修
    正後第24條規定：「(第1項)第20條第1項及第23條第2項之
    程序，於檢察官先依刑事訴訟法第253條之1第1項、第253條
    之2第1項第4款至第6款或第8款規定，為附條件之緩起訴處
    分時…為適當時，不適用之」、「(第2項)前項緩起訴處分，
    經撤銷者，檢察官應繼續偵查或起訴」其立法理由並說明：
    「緩起訴處分是利用機構外之處遇，協助施用毒品者戒除毒
    癮，為達成戒除毒癮之目的，於撤銷緩起訴處分後，宜由檢
    察官依法繼續偵查或起訴，亦即仍有現行條文第20條觀察、
    勒戒及強制戒治制度之適用，俾利以機構內之處遇方式協助
    其戒除毒癮，亦得為不同條件或期限之緩起訴處分」等語，
    與修正前所定之「依法追訴」不同，則新法規定之附條件緩
    起訴處分與曾受「觀察、勒戒或強制戒治」之處遇，已無法
    等同視之。再參酌毒品危害防制條例第20條之立法理由，施
    用毒品者未完成「附命緩起訴」之戒癮治療，緩起訴處分後
    經撤銷，其緩起訴處分並未完成，自不得解為等同『觀察、
    勒戒』之處遇已完成，即不得認其事實上已接受等同「觀察
    、勒戒或強制戒治」執行完畢釋放之處遇。是如被告僅曾因
    施用毒品案件，經檢察官為附命戒癮治療之緩起處分確定，
    而該緩起訴處分嗣經撤銷，即不得認其已接受等同「觀察、
    勒戒或強制戒治」執行完畢釋放之處遇，仍應毒品危害防制
    條例第20條第1項之規定令入勒戒處所觀察、勒戒（最高法
    院110年台非字第98號判決意旨參照）。經查，被告本件施
    用第二級毒品之行為，雖曾經檢察官為附命戒癮治療之緩起
    處分(下稱附命緩起訴處分)確定，惟未履行完畢緩起訴處分
    所附條件，經檢察官撤銷該緩起訴處分，此有緩起訴處分書
    、撤銷緩起訴處分書存卷足參。被告於本件前，未曾因施用
    毒品案件而受觀察、勒戒之情形，揆諸前揭說明，被告就此
    部分，雖經檢察官為附命緩起訴處分，惟因撤銷緩起訴而未
    完成戒癮治療，事實上即不生等同觀察勒戒或強制戒治執行
    完畢之情事，自應依毒品危害防制條例第20條第1項之規定
    ，入勒戒處所施以觀察、勒戒。是檢察官向原審聲請裁定被
    告入勒戒處所觀察、勒戒，合於毒品危害防制條例第20條第
    1項(原裁定誤載為第3項)之法定要件。
  ㈢按犯毒品危害防制條例第10條之罪者，檢察官應聲請法院裁
    定，或少年法院（地方法院少年法庭）應先裁定，令被告或
    少年入勒戒處所觀察、勒戒，其期間不得逾2月，第20條第1
     項定有明文。又本條例規定之觀察、勒戒處分，係針對受
    處分人將來之危險所為預防、矯正措施之保安處分，目的係
    為斷絕施用毒品者之身癮及心癮，核與刑罰執行之目的不同
    ，除有本條例第21條第1項所稱「犯第10條之罪者，於犯罪
    未發覺前，自動向行政院衛生署指定之醫療機構請求治療，
    醫療機構免將請求治療者送法院或檢察機關」，及第24條第
    1項所指「於檢察官先依刑事訴訟法第253條之1第1項、第25
    3 條之2之規定，為附命完成戒癮治療之緩起訴處分時，不
    適用之」之情形外，違反第10條規定者，檢察官即應向法院
    提出聲請裁定其入勒戒處所觀察、勒戒。次按毒品戒癮治療
    實施辦法及完成治療認定標準(以下簡稱毒品戒癮治療實施
    及認定標準)第2條第2項第1款規定：「被告有下列情事之一
    時，不適合為附命完成戒癮治療之緩起訴處分。但無礙其完
    成戒癮治療之期程者，不在此限：緩起訴處分前，因故意犯
    他罪，經檢察官提起公訴或判決有罪確定」。
  ㈣經查，上開施用第二級毒品事實，業據被告坦承不諱，且被
    告尿液經送檢驗結果，確呈甲基安非他命、安非他命陽性反
    應，此有濫用藥物檢驗報告可佐，足認被告之自白與事實相
    符，洵堪認定。本件被告前未曾因違反毒品危害防制條例案
    件，經法院裁定施以觀察勒戒或強制戒治，且被告於緩起訴
    期間前另犯他案，經原審法院以109年度壢簡字419號判決確
    定，有本院被告前案紀錄表附卷可稽，被告本案情形，該當
    毒品戒癮治療實施及認定標準第2條第2項第1款之情形，檢
    察官斟酌此情，以被告涉及另案並經法院判決有罪確定為由
    ，向原審法院聲請對被告裁定觀察、勒戒，而非處予附戒癮
    治療之緩起訴處分，係屬檢察官依法就被告之情形為裁量之
    職權行使，是檢察官向原審聲請裁定被告入勒戒處所觀察、
    勒戒，已合與前揭毒品危害防制條例第20條第1項之法定要
    件。從而，本件聲請為有理由，應予准許，依照前揭說明，
    自應將被告令入勒戒處所觀察、勒戒，其期間不得逾2月等
    語。
二、抗告意旨略以：被告於109年3月2日至110年3月22日已接受
    藥癮相關治療，尿液安非他命檢驗均為陰性。另被告於108
    年12月9日於警察人員持賭博搜索票至家中查緝賭博罪，搜
    索時查獲毒品，而非在緩起訴另犯其他案件。自戒除毒癮後
    已回歸正常家庭生活，每日2位孫女接送及回家至兒子兒媳
    婦回家之前之照顧皆由被告負擔，故如果至勒戒場所後，家
    庭勢必造成紊亂，故被告願意配合至指定之場所或人員處檢
    驗，直至認定確已戒除毒癮云云。
三、本院查：
(一)被告於108年12月9日下午5時26分許，施用第二級毒品之犯
    行等情，業據被告於偵查中供認不諱，且經警採驗尿液驗呈
    甲基安非他命陽性反應，有上開尿液檢驗報告可查，被告確
    有本件施用第二級毒品犯行，已堪認定。又被告未曾因施用
    毒品案件，經法院裁定施以觀察勒戒或強制戒治，有本院被
    告前案紀錄表、在監在押全國紀錄表及施用毒品案件紀錄表
    在卷可稽。而被告本件施用毒品案件，前經臺灣桃園地方檢
    察署檢察官(下稱檢察官)以108年度毒偵字第7067號為附命
    緩起訴處分，然被告於緩起訴處分期間（109年4月6日至110
    年10月5日）前之108年10月間某日至108年12月9日，犯在公
    眾得出入之場所賭博罪、意圖營利供給賭博場所及聚眾賭博
    罪，係一行為觸犯數罪名，從一情節較重之意圖營利聚眾賭
    博罪，經原法院於109年6月3日以109年度壢簡字第419號刑
    事簡易判決判處有期徒刑6月，職此之故，被告前開附命緩
    起訴處分，因緩起訴處分前故意犯他罪，在緩起訴處分期間
    受有期徒刑之宣告，符合刑事訴訟法第253條之3第1項第2款
    規定情形，經檢察官於109年9月15日以109年度撤字第486號
    撤銷前開緩起訴處分，有本院被告前案紀錄表、本院前案被
    告異動查證作業、本院施用毒品案件紀錄表在卷及撤銷緩起
    訴處分書在卷可查。參諸最高法院110年度台非字第98號判
    決意旨「即未曾經觀察、勒戒之被告因施用毒品，經檢察官
    依刑事訴訟法第253條之1第1項、第253條之2規定，為『附命
    緩起訴』處分者，若被告於緩起訴期間未完成戒癮治療，經
    檢察官撤銷緩起訴處分，因不等同曾受觀察、勒戒之處遇，
    自應回復原緩起訴處分不存在之狀態，由檢察官依現行法規
    定為相關處分，不得逕行起訴」等旨。是被告先前雖經檢察
    官為附命戒癮治療之緩起訴處分，然被告因經檢察官撤銷緩
    起訴處分，故而未完成戒癮治療，即無從視為等同受觀察勒
    戒之處遇，先予指明。
(二)按犯毒品危害防制條例第10條之罪者，檢察官應聲請法院裁
    定，法院應先裁定，令被告入勒戒處所觀察、勒戒，其期間
    不得逾2月，第20條第1項明文規定。又修正後第24條規定得
    由檢察官審酌個案情形，改以緩起訴處分方式轉介毒品施用
    者前往醫療院所治療；且依同條第4項授權行政院訂毒品戒
    癮治療實施及認定標準，明定施用毒品之被告除有該標準第
    2條第2項各款事由(包括⒈緩起訴處分前，因故意犯他罪，經
    檢察官提起公訴或判決有罪確定；⒉緩起訴處分前，另案撤
    銷假釋，等待入監服刑；⒊緩起訴處分前，另案羈押或執行
    有期徒刑），且有礙其完成戒癮治療期程者，不適合為附條
    件之緩起訴處分者外，檢察官得審酌是否適於為附條件之緩
    起訴處分，徵得被告同意並向其說明完成戒癮治療應遵守事
    項後，指定其前往治療機構參加戒癮治療。再本條例所規定
    之觀察、勒戒處分，其立法意旨在幫助施用毒品者戒除毒癮
    ，該處分之性質非為懲戒行為人，而係為消滅行為人再次施
    用毒品之危險性，目的在戒除行為人施用毒品之身癮及心癮
    措施；觀察、勒戒係導入一療程觀念，針對行為人將來之危
    險所為預防、矯治措施之保安處分，以達教化與治療之目的
    ，可謂刑罰之補充制度，從而，毒品危害防制條例本身所規
    定之觀察、勒戒及強制戒治等保安處分，雖兼具剝奪自由權
    利之性質，卻有刑罰不可替代之教化治療作用，是對於施毒
    者有利或不利之認定，端在何種程序可以幫助施用毒品之人
    戒除施用毒品之行為，尚非由法院逕行認定緩起訴戒癮治療
    係對施用毒品者較為有利。又檢察官適用刑事訴訟法第253
    條之1第1項及第253條之2對被告為緩起訴處分時，另應「參
    酌刑法第57條所列事項及公共利益之維護」，並「認以緩起
    訴為適當」者，始得為之。可認檢察官應以向法院聲請觀察
    、勒戒為原則，於例外符合上揭緩起訴處分之要件時，始得
    另為附命完成戒癮治療之緩起訴處分。而檢察官是否適用該
    規定對被告為緩起訴處分，自得本於上開規定及立法目的，
    妥為斟酌、裁量，始予決定。被告並非當然享有為附命完成
    戒癮治療之緩起訴處分之權利，被告縱提出該項聲請，亦僅
    在促請檢察官注意得否予以適用，檢察官並不受被告聲請之
    拘束。是檢察官就此裁量權之行使苟無濫用或不當情形，自
    不得任意指為違法(參照最高法院103年度台上字第2464號判
    決意旨)。且其裁量之結果，如認適於對被告為緩起訴處分
    者，固須於緩起訴處分中說明其判斷之依據，惟其如認為應
    向法院聲請觀察、勒戒者，此時因係適用原則而非例外，自
    無需贅語交代不適於為緩起訴處分之理由。　　　
(三)綜上，被告本件施用毒品犯行洵堪認定，而其未曾因施用毒
    品案件，經法院裁定送觀察勒戒之情形，均如上述，是檢察
    官向原審聲請裁定觀察、勒戒，乃檢察官裁量權限，法院對
    於被告是否應施以觀察、勒戒處分以外之處置，依法並無裁
    量權。是原審依檢察官之聲請，裁定被告應送勒戒處所觀察
    、勒戒，即與毒品危害防制條例第20條第1項之規定無違。
四、抗告意旨稱其於109年3月2日至110年3月22日已接受藥癮相
    關治療，尿液安非他命檢驗均為陰性云云，然此乃被告於檢
    察官附命緩起訴處分撤銷前後之戒除毒癮行為，而其緩起訴
    處分既經撤銷，縱其事後自行前往醫療機構戒除毒癮，雖可
    徵其戒癮期間無施用毒品之行為，亦此與被告本件確有第二
    級毒品犯行無涉。而被告經警持法院核發之搜索票查獲有上
    述賭博犯行，雖在本件檢察官附命緩起訴處分前，然檢察官
    因此撤銷該緩起訴處分，核與刑事訴訟法第253條之3第1項
    第2款規定相符，亦與毒品戒癮治療實施及認定標準第2條第
    2項第1款規定無違，均如前述，至其餘抗告意旨所陳，屬被
    告個人家庭狀況，縱然非虛，亦與被告施用毒品犯行應否施
    以觀察勒戒無涉，尚難據此免除其觀察、勒戒之執行，是被
    告抗告意旨難認有理由。
五、綜上所述，原審法院認檢察官之聲請核無不合，爰依毒品危
    害防制條例第20條第1項及觀察勒戒處分執行條例第3條第1
    項規定，裁定被告應送勒戒處所觀察勒戒，經核其認事用法
    並無不合，被告以前開情詞指摘原裁定不當，為無理由，應
    予駁回。　　
六、據上論斷，依刑事訴訟法第412條，裁定如主文。
中　　華　　民　　國　　110 　年　　10　　月　　21　　日
                  刑事第十三庭  審判長法　官  洪于智
　　　　　　　　　                    法　官  黃玉婷
　　　　　　　　　　　　　　　        法　官  黃惠敏
以上正本證明與原本無異。
不得再抗告。
                                      書記官  吳錫欽
中　　華　　民　　國　　110 　年　　10　　月　　21　　日